ACORDAO-COMPLETO-2464698

ACÓRDÃO 848/2021 ATA 12/2021 - PLENÁRIO

VISTOS, relatados e discutidos estes autos de Representação, com pedido de medida cautelar, oferecida pela empresa Conservo Serviços Gerais Ltda., a respeito de indícios de irregularidades referentes ao Pregão Eletrônico para Registro de Preços 15/2020, sob a responsabilidade de Centrais de Abastecimento de Minas Gerais S/A (Ceasaminas) , cujo objeto destina-se à contratação de empresa especializada na terceirização de serviços "continuados de mão de obra, para prestação de serviços de limpeza, conservação e higienização, com o fornecimento de uniformes, equipamento de proteção individual e coletiva, materiais e equipamentos necessários ao cumprimento do objeto";
ACORDAM os Ministros do Tribunal de Contas da União, reunidos em Sessão do Plenário, diante das razões expostas pelo Relator, em:  
9.1. conhecer da Representação, satisfeitos os requisitos de admissibilidade constantes no art. 87, § 2º da Lei 13.303/2016, c/c os arts. 235 e 237, VII, do Regimento Interno deste Tribunal, e no art. 103, § 1º, da Resolução - TCU 259/2014;   
9.2. indeferir o pedido de adoção de medida cautelar; 
9.3. no mérito, considerar a Representação parcialmente procedente;
9.4. determinar às Centrais de Abastecimento de Minas Gerais S/A - Ceasaminas, com fundamento no art. 4º, inciso II, da Resolução - TCU 315/2020, que se abstenha de autorizar adesões à ata de registro de preços decorrente do Pregão Eletrônico para Registro de Preços 15/2020, preservada tão somente a execução do contrato que vier a ser celebrado, informando, no prazo de quinze dias as providências adotadas, tendo em vista a seguinte irregularidade:
9.4.1. utilização indevida do sistema de registro de preços para a contratação, tendo em vista se tratar de uma típica contratação de serviços continuados, cujas características não se enquadram em nenhuma das hipóteses do art. 3º do Decreto Federal 7.892/2013.
9.5. informar às Centrais de Abastecimento de Minas Gerais S/A - Ceasaminas e à representante que o conteúdo desta deliberação pode ser consultado no endereço www.tcu.gov.br/acordaos; e
9.6. arquivar os presentes autos, nos termos do art. 169, inciso III, do Regimento Interno/TCU, sem prejuízo de que a Secretaria de Controle Externo de Aquisições Logísticas monitore o cumprimento do item 9.4 deste Acórdão.

Representação sobre indícios de irregularidades em pregão eletrônico para contratação de empresa especializada na terceirização de serviços continuados de mão de obra, para prestação de serviços de limpeza, conservação e higienização. Análise da oitiva.

Centrais de Abastecimento de Minas Gerais S.A.

3. Representante/Interessados/Responsáveis:
3.1. Representante: Conservo Serviços Gerais Ltda. (CNPJ 17.027.806/0001-76)  
3.2. Interessado: Centrais de Abastecimento de Minas Gerais S. A. (17.504.325/0001-04).

13.1. Ministros presentes: Ana Arraes (Presidente), Walton Alencar Rodrigues, Benjamin Zymler, Augusto Nardes, Aroldo Cedraz, Raimundo Carreiro (Relator), Bruno Dantas, Vital do Rêgo e Jorge Oliveira.
13.2. Ministros-Substitutos presentes: Marcos Bemquerer Costa e André Luís de Carvalho.

RAIMUNDO CARREIRO

Trata-se de representação oferecida pela empresa Conservo Serviços Gerais Ltda., a respeito de indícios de irregularidades referentes ao Pregão Eletrônico para Registro de Preços 15/2020, sob a responsabilidade de Centrais de Abastecimento de Minas Gerais S/A (Ceasaminas) , cujo objeto destina-se à contratação de empresa especializada na terceirização de serviços "continuados de mão de obra, para prestação de serviços de limpeza, conservação e higienização, com o fornecimento de uniformes, equipamento de proteção individual e coletiva, materiais e equipamentos necessários ao cumprimento do objeto". 
2.	Valor adjudicado: R$ 5.792.278,76. Vigência contratual: 12 meses, prorrogáveis por até 60 meses.
3.	Após exame da manifestação apresentada pela Ceasaminas em cumprimento à oitiva prévia por mim determinada em despacho à peça 36, a Secretaria de Controle Externo de Aquisições Logísticas (Selog) propôs, em instrução às peças 17 e 18, conhecer da representação, indeferir a cautelar pleiteada e, no mérito, considerá-la parcialmente procedente para determinar à unidade jurisdicionada que se abstenha de autorizar adesões à ata de registro de preços decorrente do Pregão Eletrônico para Registro de Preços 15/2020, verbis:
"Instrução de Análise de Oitiva Prévia
	A. Identificação do Processo

	TC Processo 000.064/2021-1
	Conhecimento. Procedência Parcial. Indeferimento da cautelar. Determinação. Arquivamento.

	Unidade Jurisdicionada
	Uasg

	Centrais de Abastecimento de Minas Gerais S/A - Ceasaminas
	Não se aplica

	Objeto

	Contratação de empresa especializada na terceirização de serviços continuados de mão de obra, para prestação de serviços de limpeza, conservação e higienização, com o fornecimento de uniformes, equipamento de proteção individual e coletiva, materiais e equipamentos necessários ao cumprimento do objeto (peça 5, p. 3) 

	Representante
	CNPJ

	Conservo Serviços Gerais Ltda.
	17.027.806/0001-76

	Há pedido de Sustentação Oral?
	Procuração

	Não
	Peça 30

	Modalidade
	Número do Certame
	Critério de Julgamento

	Pregão Eletrônico para Registro de Preços
	15/2020
	Menor preço por lote

	Vigência
	Valor Adjudicado

	12 meses, prorrogável (peça 6, p. 49) 
	R$ 5.792.278,76 (peça 19, p. 2-6) 

	Fase do Certame

	Em resposta à oitiva prévia, a Ceasaminas prestou a seguinte declaração quanto à fase do certame: "Finalmente, comunicamos que está em andamento processo licitatório de nº 015/2020, para contratação de serviços de conservação, limpeza e higiene. No entanto, o aludido processo ainda não teve deslinde, em decorrênçia de vários recursos apresentados e de vários outros percalços." (peça 37, p. 4) .

	B. Histórico

	1.	Em sua inicial, o representante alegou, em síntese, que (peça 1) :
a)	as estimativas de preços máximos admissíveis foram elaboradas em desacordo com o ordenamento jurídico e a jurisprudência do Tribunal Superior do Trabalho, a exemplo da rubrica de adicional de insalubridade (peça 1, p. 2-6) ;
b)	o Anexo V do edital (Descrição dos Serviços a Serem Prestados) descreve atividades não previstas no Código Brasileiro de Ocupações (CBO) para alguns postos de serviços, o que pode resultar em ações trabalhistas motivadas por eventuais desvios de funções (peça 1, p. 6-10) ;
c)	as estimativas de custos para postos de serviços localizados nas cidades de Uberlândia, Governador Valadares, Caratinga, Barbacena e Contagem contêm omissões, contradições ou inconsistências (peça 1, p. 10-21) ; e
d)	a planilha referencial elaborada pela Ceasaminas não considerou a incidência de tributação sobre os materiais e equipamentos a serem fornecidos com a prestação dos serviços (peça 1, p. 21-22) .
2.	Realizado o exame dos indícios de irregularidade apresentados pelo representante, esta unidade técnica propôs a realização de oitiva prévia, com a inclusão de questionamento acerca da utilização do sistema de registro de preços para a contratação, com vistas a complementar as informações constantes dos autos (peça 22) . 
3.	O Ministro-Relator, acolhendo a proposta de encaminhamento, prolatou despacho determinando que fosse ouvida a entidade nos exatos termos sugeridos pela unidade técnica (peça 24, p. 11-13) .
4.	Promovida a oitiva prévia da entidade quanto às alegações do representante e demais questões levantadas por esta Unidade Técnica, passa-se a analisar as respostas apresentadas, tópico a tópico, conforme transcrição/contextualização a seguir. 

	C. Histórico de Comunicações

	Despacho do Relator 
	Peça 24
	19/1/2021

	Ofícios Encaminhados pelo TCU

	À entidade
	Ofício 1036/2021-TCU/Seproc, de 20/1/2021 (peça 25) 

	D. Documentos Apresentados em Resposta à Oitiva

	Pela Unidade Jurisdicionada

	Informações em resposta à oitiva prévia (peça 37) 

	E. Medida Cautelar - Avaliação dos Pressupostos

	Perigo da Demora

	Há decisão judicial ou administrativa, sem especificação de prazo, para suspender o andamento do processo licitatório ou a contratação?
	Não

	No caso de contratações decorrentes de Registro de Preços:
	A ata de registro de preços decorrente do certame já foi assinada?
	Não

		O contrato decorrente da ata de registro de preços (que, porventura, seja objeto da representação/denúncia) já foi assinado?
	Não

		A ata de registro de preços decorrente do certame ainda possui saldo que permita novas contratações pelo órgão gerenciador ou por eventuais adesões?
	Não se aplica

	Análise:

	5.	Configura-se o pressuposto do perigo da demora, tendo em vista que o certame em tela está em vias de ser homologado, após a adjudicação dos lotes, conforme atestado mediante acesso ao site https://www.licitacoes-e.com.br/aop/pesquisar-licitacao.aop, com a utilização do código de identificação 844584 - verificado em 2/3/2021 (peça 42) . 
6.	Confirma o estado da licitação e o atendimento do pressuposto o mais recente relato da entidade acerca da fase do certame, em que informa ainda não haver um desfecho para os entraves enfrentados no procedimento licitatório, a exemplo de recursos administrativos interpostos em face dos resultados do pregão, e, portanto, não haver sido firmado o contrato até aquele momento.

	Perigo da Demora Reverso

	O serviço/bem é essencial ao funcionamento das atividades da Unidade Jurisdicionada
	Sim

	A Unidade Jurisdicionada entidade está coberta contratualmente pelo serviço com razoável vigência (há a possibilidade de voltar a fase ou refazer o certame, a depender da consequência da concessão de cautelar no caso concreto) ou admite prorrogação excepcional?
	Não

	Caso haja a possibilidade de manutenção do contrato com a atual prestadora dos serviços, as condições dessa contratação seriam melhores (menor preço e atendimento satisfatório) que o que se está em vias de contratar?
	Não há informação

	Análise:

	7.	A entidade foi instada a se manifestar, em sede de oitiva prévia, acerca dos pressupostos da medida cautelar. De acordo com a instrução anterior, restou caracterizado o pressuposto do perigo da demora, mas não foi possível examinar os pressupostos do perigo da demora reverso e da plausibilidade jurídica, por falta de informações complementares, motivo pelo qual foram tais informações requeridas da entidade.
8.	Em resposta, a entidade informou, quanto ao perigo da demora reverso, que "o Processo Licitatório nº 15/2020, objeto da presente tomada de contas [sic], não terá seu processamento interrompido, dado que, caso contrário, a Estatal ficará desprovida dos serviços essenciais de terceirização de mão de obra para limpeza, conservação e higienização, o que poderia comprometer o funcionamento normal da CEASAMINAS."
9.	A entidade não fez juntar aos autos comprovante documental da afirmativa feita acima. Seria mais adequado se houvesse encaminhado a este Tribunal cópia do contrato atualmente vigente por meio do qual os serviços de limpeza e conservação vêm sendo atualmente prestados à Ceasaminas. Com a cópia do contrato se poderia confirmar o que argumenta a entidade quanto ao prejuízo que a concessão da medida temporária de cautela poderia lhe causar. Isso porque a decisão sobre sua adoção por este Tribunal tem relação direta com o tempo que ainda resta do contrato ora vigente.
10.	Diante da ausência da informação, esta unidade técnica, valendo-se das prerrogativas constantes do Memo Circular 16/2012-Segecex-TCU, que autoriza a telefonia e o correio eletrônico como meios de comunicação com os órgãos e entidades jurisdicionados, buscou-se contato direto com o interlocutor indicado pela entidade, Sr. Wesley Eustáquio Cruz, feito em atendimento ao item 8.2, alínea "f" do Despacho do Relator (peça 37, p. 5) . No entanto, não se obteve resposta às mensagens de e-mail nem ao telefonema que lhe foram dirigidos nos dias 23 e 24/2/2021.
11.	Em regra, a comprovação documental com o condão de confirmar a afirmativa da entidade permitiria mais bem caracterizar o pressuposto do perigo da demora reverso. Todavia, por força dos princípios da razoabilidade e da proporcionalidade, segundo os quais o julgador deve decidir com racionalidade e equilíbrio quanto ao meios que o ordenamento jurídico disponibiliza para o alcance dos fins que pretende alcançar, entende-se que a decisão mais adequada para o momento processual seja considerar presente o pressuposto do perigo da demora reverso, ante a justificativa prestada pela entidade, rejeitando, assim, a concessão da medida acautelatória de suspensão do certame.

	Plausibilidade Jurídica

	A Unidade Jurisdicionada está sujeita aos normativos supostamente infringidos?
	Sim

	Há plausibilidade nas alegações do representante ou nas verificações realizadas pela Unidade Técnica?
	Não

	Há indício de sobrepreço ou superfaturamento?
	Não

	Há grave risco de lesão ao erário, inexecução ou execução insatisfatória do objeto?
	Não

	Análise quanto à plausibilidade jurídica e quanto à necessidade de adoção de medida cautelar:

	12.	Quanto ao item 8.2, alínea "a", do Despacho do Relator, acerca do percentual de adicional de insalubridade aplicado aos serviços de limpeza dos banheiros da Ceasaminas, procede-se ao exame a seguir. (peça 24, p. 11) 
Contextualização:
13.	A oitiva prévia dirigida ao ente público teve por intuito verificar a alegada omissão da Ceasaminas sobre dito percentual de insalubridade, buscando confirmar se a entidade teria efetivamente aplicado o percentual de 40% do salário-mínimo na composição do preço máximo dos serviços de limpeza de seus banheiros.
Manifestação da Unidade Jurisdicionada:
14.	Em sua resposta (peça 37, p. 1, item "a") , a Ceasaminas informa, positivamente, que o orçamento estimativo do certame considerou em seus cálculos o percentual de 40% de adicional de insalubridade, em atendimento ao disposto no Anexo 14, da NR-15, da Portaria MTE 3.214/1978, e na Súmula TST 448, visto se tratarem de banheiros públicos com grande circulação de usuários. 
15.	Ademais, afirma, em complemento à menção acima, que considerou o adicional de insalubridade para todos os faxineiros, nos termos da legislação vigente, quando da coleta de orçamentos para balizar o preço estimado do edital, sendo respeitadas também as Convenções Coletivas de Trabalho de cada categoria.
Análise:
16.	Observa-se da leitura do edital e de seus anexos que a composição de preços deveria ser feita pelas licitantes, em campo aberto na planilha de custos (peça 5, p. 19; peça 5, p. 95-peça 6, p. 16) , e que as licitantes estavam obrigadas por lei a compô-los com os percentuais previstos nas correspondentes Convenções Coletivas de Trabalho relativamente a cada um dos respectivos postos objeto do certame, o que permitiu que as próprias licitantes informassem o percentual de adicional de insalubridade devido a cada categoria, entre eles o percentual de 40% acima mencionado. 
17.	Considerando ainda a presunção de veracidade da afirmação acerca da utilização do percentual de 40% na elaboração do orçamento estimativo, não haveria prejuízo aos licitantes devido à alegada existência de limitação para apresentação de propostas com valores superiores ao estimado pela Administração (peça 1, p. 6) , uma vez que o valor máximo admitido já abarcaria a possível utilização de percentual de 40% para o adicional de insalubridade.
18.	Por tais motivos, verifica-se a improcedência da alegação do representante e o consequente afastamento do pressuposto de plausibilidade jurídica com relação ao item de oitiva prévia em exame.
19.	Quanto ao item 8.2, alínea "b", do Despacho do Relator, acerca da tributação de materiais e insumos fornecidos junto com os serviços a serem prestados, procede-se ao exame a seguir. (peça 24, p. 11) 
Contextualização:
20.	Segundo o representante (peça 1, p. 22) , "na planilha referencial, os valores dos materiais e equipamentos simplesmente foram incluídos na planilha totalizadora sem a incidência da tributação, o que significa dizer que a CEASA pretende repassar para a futura contratada a obrigação de pagar os impostos decorrentes do fornecimento dos materiais e equipamentos, sem, no entanto, remunerá-la por isso, o que precisa ser urgentemente retificado."
21.	A preocupação do representante se resume à possibilidade de que a contratada viesse a arcar com as despesas com tributos sem que os valores correspondentes fossem reembolsados pela estatal.
22.	Diante disso, a oitiva prévia dirigida ao ente público foi redigida com o intuito de conhecer o tratamento dispensado pela entidade à tributação dos serviços bem como seus efeitos sobre o futuro contrato (peça 24, p. 11) .
23.	Em oportunidade anterior, a Ceasaminas já havia se pronunciado sobre a matéria, quando da resposta ao pedido de impugnação ao edital do representante, tendo-o feito nos seguintes termos (peça 8, p. 3) : "As planilhas de custo anexas ao processo que conformam o preço estimado, são meramente referenciais. As proponentes devem apresentar suas planilhas de acordo com os custos efetivos dos serviços, contemplando eventuais percentuais de insalubridade, vantagens e benefícios de suas convenções coletivas, impostos e tributos respeitando a legislação vigente, além de todos os benefícios e encargos sociais e trabalhistas, bem como equipamentos e EPI's."  
Manifestação da Unidade Jurisdicionada:
24.	Em resposta ao ofício de oitiva prévia (peça 37, p. 1) , a Ceasaminas afirma que a alegação do representante não procede, esclarecendo e garantindo que os tributos não serão arcados pela contratada, mas pela contratante, fazendo-o nos seguintes termos: "Podemos destacar que todos os tributos, sejam de materiais ou de serviço serão pagos pela empresa Contratada e reembolsados pela CEASAMINAS, nos termos da Cláusula Sétima, item 7.1.20, da minuta do contrato." (grifo não pertence ao original) .
Análise:
25.	O exame da minuta do contrato e da resposta à oitiva prévia permite a esta unidade técnica concluir que o efetivo pagamento dos tributos sobre materiais e equipamentos é realizado pela contratante e não pela contratada. No corpo da minuta do contrato, tem-se que a contratada deverá fazer a seguinte declaração, alusiva aos tributos que compõem seus preços, para fins de recebimento do pagamento pelos serviços prestados: "Declaramos, por fim, que nos preços propostos encontram-se incluídos todos os tributos diretos e indiretos, encargos sociais e quaisquer outros ônus que porventura possam recair sobre o objeto da presente licitação." (peça 6, p. 7) . Em outro trecho da minuta do contrato, consta redação que complementa o propósito de pagamento dos mencionados tributos pela contratante: "8.3 - Nos valores propostos estarão inclusos todos os custos operacionais, encargos previdenciários, trabalhistas, tributários, comerciais e quaisquer outros que incidam direta ou indiretamente no fornecimento dos materiais/serviços/equipamentos, apurados mediante o preenchimento do modelo de Planilha de Custos e Formação de Preços, conforme anexo IV deste Edital;" (peça 5, p. 14) (grifos não pertencem aos originais) 
26.	Por todo o que acima se expõe, entende-se cumprir razão à entidade quando afirma ser de sua responsabilidade o pagamento final pelos tributos que recaem sobre materiais, insumos e equipamentos, devendo-se considerar improcedente a alegação do representante quanto ao item ora analisado.
27.	Quanto ao item 8.2, alíneas "c" e "d", do Despacho do Relator, acerca da aplicação das NBRs 5410:2003 e 5626:1998 e da irregularidade consistente em desvio de funções, de onde se destacam os postos de artífice e de gari do Anexo V do edital, procede-se ao exame a seguir. (peça 24, p. 11) 
Contextualização:
28.	A oitiva teve por intuito obter informações da entidade acerca da aparente contradição entre o que a legislação pertinente dispõe sobre os tipos de atividades que podem ser desenvolvidas por artífices e garis e aqueles descritos no edital correspondentes a esses postos de trabalho (Anexo V) . 
29.	Segundo o edital, o artífice deverá, entre outros, executar serviços de manutenção preventiva e corretiva de rede elétrica, hidráulica, hidrossanitária. Por sua vez, o gari deverá, entre outros serviços, rastelar as áreas verdes e podas de grama (peça 6, p. 17) .
30.	Tais atividades estariam, em tese, segundo o representante, em desconformidade com os normativos pertinentes, a saber a NBR 5626:1998, a NBR 5410:2003 e o Código Brasileiro de Ocupações. Por tais motivos, a oitiva prévia da entidade visou obter justificativas acerca da regularidade, do controle e das medidas preventivas relativamente à aparente inadequação das atividades descritas para aqueles postos de trabalho (peça 24, p. 11, item "c") .  
31.	Além disso, requereu-se sua manifestação acerca dos riscos de um possível desvio de função, entre eles uma possível indenização em desfavor dos cofres da entidade, por força do disposto no art. 483, 'a', do Decreto-Lei 5.452/1943.
Manifestação da Unidade Jurisdicionada:
32.	Em resposta, a UJ alega que o artífice teria competência para execução dos serviços questionados nos termos da NBR 5410:2003, Tabela 18, Código BA4 e que os serviços não conflitariam com o previsto na NBR 5410:2003 e na NBR 5626:1998, dado que seriam de natureza simples, nos termos da CBO 5143-10, não conflitando com atribuições das NBRs referenciadas. Ainda, detalha os serviços de manutenção preventiva e corretiva de rede elétrica, hidráulica e hidrossanitária a serem realizados pelos artífices (peça 37, p. 2) .
33.	Quantos aos garis, informa que levou em consideração o art. 483, alínea "a", da Lei 5452/1943 e acrescenta que a função "rastelar as áreas verdes e podas de grama" seria pertinente à atividade em conformidade com a CBO de número 5142-15 e, por outro lado, não seria inerente à função de jardineiro prevista na CBO de número 6220-10, ambas detalhadas na resposta apresentada (peça 37, p. 3) . 
34.	Conclui no sentido de que as tarefas de artífice e gari não destoariam dos normativos regentes, nem colidiriam com outras CBOs e, portanto, não caracterizariam o alegado desvio de função (peça 37, p. 4) .
Análise:
35.	De acordo com a Classificação Brasileira de Ocupações (CBO) , constante do portal do Ministério do Trabalho (http://www.mtecbo.gov.br/cbosite/pages/home.jsf) , somente existem quatro tipos de Artífice, a saber, de Manutenção, de Serra, de Vime e de Couro. Nenhuma das descrições dos tipos acima, constantes da CBO, corresponde à descrição contida no edital. Portanto, não nos parece que a melhor definição das atividades do artífice e do gari possa ser encontrada na CBO, haja vista que, além de tal restrição, as poucas ocupações que se tem ali relacionadas não possuem descrição mais extensa, mas deveras resumida, das atividades que lhes correspondem.
36.	Por outro lado, a contratação de artífice, sob várias subclassificações (de manutenção predial, civil, de serviços gerais etc) , é prática comum na Administração Pública. Três exemplos podem ser localizados na internet, entre eles um que corresponde a este próprio TCU.
37.	Em 27/6/2011, o TCU fez realizar o Pregão Eletrônico 37/2011, mediante o qual objetivava a contratação de serviços continuados de limpeza, conservação e higienização, para sua unidade regional em Rio Branco-AC. Para tanto, exigiu da contratada a inclusão de um posto de Artífice de Serviços Gerais, cuja função seria a de prestar serviços de manutenção preventiva e corretiva dos diversos sistemas de manutenção predial, tais como sistema elétrico, sistema hidráulico, realização de reparos simples das instalações, entre outros (peça 41, p. 19, item 4.3) .
38.	De modo semelhante, o Ministério da Educação publicou edital voltado à realização do Pregão 204/2019, para a contratação de empresa especializada na prestação de serviços contínuos de Artífice, com vistas, entre outros objetivos, a executar serviços de eletricidade em geral (peça 39, p. 2 e 37) .
39.	A Polícia Federal também licitou visando à contratação de Artífice de Manutenção Predial, com a finalidade de obter a prestação de serviços de manutenção elétrica, hidráulica, carpintaria e alvenaria, entre outros, para sua unidade regional localizada no estado de Tocantins (peça 40, p. 16) .
40.	Como se pode observar dos precedentes licitatórios acima mencionados, a nomenclatura "Artífice" não é contemplada na CBO em todas as suas formas, sendo um termo comumente utilizado para se designar o profissional responsável por pequenos reparos no âmbito dos serviços de manutenção predial. Verifica-se que as atividades descritas naqueles certames não parecem exceder os limites prescritos nas normas NBR 5410:2003 - Instalações elétricas de baixa tensão e NBR 5626:1998 - Instalação predial de água fria, mencionadas na resposta à oitiva prévia (peça 37, p. 2) , mas ao contrário, atendê-los, pois do contrário não teriam sido contratados sob tal condição.
41.	As atividades executadas pelo Artífice nos precedentes destacados bem como no presente caso destinam-se à realização de pequenos serviços de manutenção predial, de pequena complexidade, entre eles os serviços de manutenção elétrica, hidráulica e hidrossanitária, motivo pelo qual não se vê óbice na inclusão de tais serviços no edital do certame realizado pela Ceasaminas ora em exame.
42.	Quanto aos serviços de rastelagem de áreas verdes e de podas de grama, as informações da entidade podem ser aceitas, ante os fundamentos oferecidos em sua manifestação, os quais comprovam que tal atividade se coaduna com os demais serviços prestados pelo ocupante daquele posto de trabalho.
43.	Portanto, improcedente a alegação da representante quanto à possibilidade de desvio de funções e de eventual judicialização do caso, uma vez não haver irregularidade nas descrições dos serviços a serem prestados pelo artífice e pelo gari.
44.	Quanto ao item 8.2, alínea "e", do Despacho do Relator, acerca da adoção do Sistema de Registro de Preços pela entidade, procede-se ao exame a seguir. (peça 24, p. 11) 
Contextualização:
45.	Em seu Despacho, o Ministro-Relator destacou da instrução da unidade técnica menção ali feita ao fato de que a entidade está se utilizando do Sistema de Registro de Preços (SRP) para a realização do certame, nada obstante a contratação almejada vise à locação de mão de obra para postos de serviços e a licitação tenha por critério de julgamento o menor preço por lote (peça 24, p. 8) . Em função de tais constatações, determinou, em oitiva prévia, que a Ceasaminas informasse os critérios para a opção feita em favor do uso do SRP, com fundamento no art. 66 da Lei 13.303/2016 c/c o art. 3º do Decreto 7.892/2013.
Manifestação da Unidade Jurisdicionada: 
46.	Em resposta, a entidade esclarece que sua opção pelo SRP deveu-se à necessidade de a Ceasaminas poder mais bem administrar seus postos de trabalho, alocando pessoal de acordo com a maior ou a menor necessidade pontual dos correspondentes serviços, sem incorrer em maiores custos.. Fundamenta sua decisão no art. 3º do Decreto 7.892/2013, segundo o qual o SRP pode ser adotado nas hipóteses de contratações frequentes e de serviços parcelados ou remunerados por unidade de medida (peça 37, p. 4) .
47.	Acrescenta que haveria necessidade contratações frequentes e que a entrega de serviços poderia ser parcelada. Haveria, inclusive, serviços remunerados por unidade de medida, no caso o metro quadrado limpo. 
Análise:
48.	A jurisprudência do TCU diz ser legalmente viável a licitação para registro de preços para serviços continuados com base no critério de menor preço por lote/grupo, desde que reste configurada uma das hipóteses delineadas no art. 3º do Decreto 7.892/2013 e, ainda, desde que não seja voltada à ocorrência de uma única contratação, a teor do Acórdão 1604/2017-TCU-Plenário, Relator: Ministro Vital do Rêgo; Acórdão 3092/2014-TCU-Plenário, Relator: Ministro Bruno Dantas; e Acórdão 1737/2012-TCU-Plenário, Relatora: Ministra Ana Arraes. Além disso, sua utilização deve ser justificada pelo ente que tenha optado por tal modelo de contratação.
49.	No caso em exame, apesar de a contratante tentar justificar a contratação com base no aludido art. 3º do Decreto 7.892/2013, alegando que sua intenção seria mais bem administrar seus postos de trabalho, alocando pessoal de acordo com a maior ou a menor necessidade dos correspondentes serviços, nas diferentes localidades em que serão prestados, sem incorrer em maiores custos aos cofres públicos, não se observa o claro atendimento aos requisitos do referido decreto.
50.	A alegação referente à melhor administração de postos de trabalho já foi enfrentada de maneira similar em representação que resultou no Acórdão 1604/2017-TCU-Plenário. Naquele caso concreto, a Prefeitura de Natal/RN justificou a utilização do registro de preços em razão do atendimento de demandas futuras e imprevisíveis. Quanto a isso, o Relator entendeu que não caberia SRP, mas sim a faculdade de acréscimos e supressões contratuais prevista na lei.
51.	Na parte dispositiva do acórdão, o item 9.2.1 determinou ao órgão municipal que se abstivesse de praticar quaisquer atos tendentes a novas contratações da empresa vencedora dos lotes licitados, bem como de autorizar adesões à ata de registro de preços por outros entes públicos, preservada tão somente a execução do contrato vigente.
52.	Além disso, no item 9.4, deu ciência à Prefeitura Municipal de Natal de que, na licitação analisada foi detectada a utilização do sistema de registro de preços para contratação imediata de serviços continuados e específicos, com quantitativos certos e determinados, não havendo parcelamento de entregas do objeto, em descumprimento ao disposto no art. 3° do Decreto Federal 7.892/2013.
53.	Além dessa questão relativa à melhor administração de postos de trabalho, entende-se que a simples divisão em seis lotes também não se enquadraria no inciso III do art. 3º do decreto, já que se trata da mesma entidade contratante. 
54.	E, por último, a alegação de que o SRP pode ser adotado nas hipóteses de contratações frequentes também não se coaduna com o caso, pois não haverá contratações frequentes de serviços parcelados ou por tarefa. 
55.	Portanto, apesar das alegações da Ceasaminas, o que se verifica é uma típica contratação de serviços continuados que não se enquadra em nenhuma das hipóteses do art. 3º do decreto.
56.	Por esses motivos, entende-se que a falha identificada deve ser objeto de determinação no sentido de não permitir adesões, nos moldes do Acórdão 1604/2017-TCU-Plenário, sem suspensão do certame, tendo em vista que não há risco para o órgão na contratação que vier a ser realizada, considerando que não houve justificativa para a utilização do SRP nesse caso, apesar de não identificada disposição editalícia sobre possíveis adesões. 
57.	Registre-se que a determinação a ser proposta prescinde de construção participativa nesse caso, já que não terá consequências para a entidade contratante.
Conclusão
58.	Diante disso, conclui-se que as informações prestadas pela entidade com relação aos itens da oitiva prévia ora exame permitem esclarecer a dúvida que inicialmente se tinha acerca do tema, afastando, destarte, o pressuposto de plausibilidade jurídica das alegações do representante.
59.	Resta, nesse caso, a impropriedade verificada pela unidade técnica acerca da utilização do registro de preços, que resulta na proposta de determinação acima sem, no entanto, ensejar a paralisação ou descontinuidade do certame.
60.	Dessa forma, propõe-se, desde já, que o pedido de adoção de medida cautelar seja indeferido, com o julgamento no mérito pela procedência parcial da representação e a expedição da necessária determinação à entidade. 
61.	Sobre a possibilidade de continuidade do certame, importa registrar informação constante da instrução inicial (peça 22, p. 5) no sentido de que não há indícios de que os valores máximos definidos pela Ceasaminas prejudicaram a competição, a exemplo do Lote 1, que foi disputado por 24 empresas, com 48 lances ofertados, sendo o valor arrematado de R$ 3.499.450,00, que é 5,05% inferior ao valor estimado de R$ 3.685.421,34, informações extraídas da ata sessão pública peça 18 c/c peça 19, p. 2, demonstrando o bom nível de competitividade e permitindo que se conclua pela ausência de possíveis prejuízos ao príncípio da isonomia entre os licitantes e pela improvável ocorrência de futuros danos aos cofres da Ceasaminas.

	F. Impacto dos Encaminhamentos Propostos

	Haverá impacto relevante na Unidade Jurisdicionada e/ou na sociedade, decorrente dos encaminhamentos propostos?
	Não

	G. Pedido de Ingresso aos Autos, de Informações/Vistas/Cópias, e de Sustentação Oral

	Há pedido de ingresso aos autos?
	Não

	Há pedido de informações/vistas/cópia do processo?
	Não

	Há pedido de sustentação oral?
	Não

	H. Processos Conexos e Apensos

	Há processos conexos noticiando possíveis irregularidades na contratação ora em análise?
	Não

	Há processos apensos?
	Não

	I. Proposta de Encaminhamento

	62.	Em virtude do exposto, propõe-se:
62.1.	conhecer da representação, satisfeitos os requisitos de admissibilidade constantes no art. 87, § 2º da Lei 13.303/2016, c/c os arts. 235 e 237, VII, do Regimento Interno deste Tribunal, e no art. 103, § 1º, da Resolução - TCU 259/2014;
62.2.	no mérito, com fundamento no art. 276, § 6º, do Regimento Interno deste Tribunal, considerar a presente representação parcialmente procedente;
62.3.	indeferir o pedido de concessão de medida cautelar formulado pelo representante;
62.4. determinar à Centrais de Abastecimento de Minas Gerais S/A - Ceasaminas, com fundamento no art. 4º, inciso II, da Resolução - TCU 315/2020, que se abstenha de autorizar adesões à ata de registro de preços decorrente do Pregão Eletrônico para Registro de Preços 15/2020, preservada tão somente a execução do contrato que vier a ser celebrado, informando, no prazo de quinze dias as providências adotadas, tendo em vista a seguinte irregularidade:
a) utilização indevida do sistema de registro de preços para a contratação, tendo em vista se tratar de uma típica contratação de serviços continuados, cujas características não se enquadram em nenhuma das hipóteses do art. 3º do Decreto Federal 7.892/2013.
62.5.	informar às Centrais de Abastecimento de Minas Gerais S/A - Ceasaminas e ao representante do acórdão que vier a ser proferido, destacando que o relatório e o voto que fundamentam a deliberação ora encaminhada podem ser acessados por meio do endereço eletrônico www.tcu.gov.br/acordaos; 
62.6.	arquivar os presentes autos, nos termos do art. 169, III, do Regimento Interno/TCU, sem prejuízo de que a Selog monitore o item 61.5 supra." (grifos conforme original) 

4.	É o relatório.

Carulina de Freitas Chagas (OAB/MG 117151) e outros, representando Centrais de Abastecimento de Minas Gerais S. A.

Não atuou.

REPRESENTAÇÃO. CEASAMINAS. PREGÃO ELETRÔNICO PARA REGISTRO DE PREÇOS 15/2020. UTILIZAÇÃO DO SISTEMA DE REGISTRO DE PREÇOS FORA DAS HIPÓTESES PREVISTAS NO ART. 3º DO DECRETO FEDERAL 7.892/2013. PARCIAL PROCEDÊNCIA. VEDAÇÃO DE ADESÕES À ATA. INDEFERIMENTO DE CAUTELAR. ARQUIVAMENTO. MONITORAMENTO PELA UNIDADE TÉCNICA.

REPRESENTAÇÃO (REPR)

Secretaria de Controle Externo de Aquisições Logísticas (Selog).

Relato o presente processo em razão de sorteio realizado na forma do art. 18-B da Resolução-TCU 175/2005.
2.	Conforme assentado no relatório precedente, trata-se de representação oferecida pela empresa Conservo Serviços Gerais Ltda., a respeito de indícios de irregularidades referentes ao Pregão Eletrônico para Registro de Preços 15/2020, sob a responsabilidade de Centrais de Abastecimento de Minas Gerais S/A (Ceasaminas) , cujo objeto destina-se à contratação de empresa especializada na terceirização de serviços "continuados de mão de obra, para prestação de serviços de limpeza, conservação e higienização, com o fornecimento de uniformes, equipamento de proteção individual e coletiva, materiais e equipamentos necessários ao cumprimento do objeto". 
3.	Em decisão que proferi à peça 24, acolhi as propostas da Selog para autorizar realização de oitiva prévia da Ceasaminas, fixando os seguintes pontos para elucidação:
i)  percentual de adicional de insalubridade aplicado aos serviços de limpeza dos banheiros da Ceasamina;
ii)  tributação de materiais e insumos fornecidos junto com os serviços a serem prestados;
iii)  possível desvio de funções no que toca aos postos de artífice e de gari; e
iv)  adoção do Sistema de Registro de Preços.
4.	Após exame técnico das respostas apresentadas pela Ceasaminas em atenção à oitiva prévia, a Selog propôs, em instrução às peças 17 e 18, conhecer da representação, indeferir a cautelar pleiteada e, no mérito, considerá-la parcialmente procedente para determinar à unidade jurisdicionada que se abstenha de autorizar adesões à ata de registro de preços decorrente do Pregão Eletrônico para Registro de Preços 15/2020.
5.	Razão assiste à Selog.
6.	A representação deve ser conhecida pois satisfeitos os requisitos de admissibilidade constantes no art. 87, § 2º da Lei 13.303/2016, c/c os arts. 235 e 237, VII, do Regimento Interno deste Tribunal, e no art. 103, § 1º, da Resolução - TCU 259/2014. 
7.	No que se refere ao mérito, as informações prestadas pela Ceasaminas lograram demonstrar a regularidade do certame, salvo no que atine à escolha pelo sistema de registro de preços.
8.	Relativo ao adicional de insalubridade aplicado aos serviços de limpeza dos banheiros, a unidade jurisdicionada confirmou a utilização do percentual de 40% sobre o salário, considerando que se trata de sanitários com grande circulação de usuários.
9.	A incidência do percentual máximo (40%) respalda-se na Portaria MTE 3.214/1978 e na Súmula TST 448, verbis:
"ATIVIDADE INSALUBRE. CARACTERIZAÇÃO. PREVISÃO NA NORMA REGULAMENTADORA Nº 15 DA PORTARIA DO MINISTÉRIO DO TRABALHO Nº 3.214/78. INSTALAÇÕES SANITÁRIAS.   (conversão da Orientação Jurisprudencial nº 4 da SBDI-1 com nova redação do item II )  - Res. 194/2014, DEJT divulgado em 21, 22 e 23.05.2014. 
 (. . .) 
II - A higienização de instalações sanitárias de uso público ou coletivo de grande circulação, e a respectiva coleta de lixo, por não se equiparar à limpeza em residências e escritórios, enseja o pagamento de adicional de insalubridade em grau máximo, incidindo o disposto no Anexo 14 da NR-15 da Portaria do MTE nº 3.214/78 quanto à coleta e industrialização de lixo urbano." (Grifei) 
10.	Improcedente a representação neste ponto, pois.
11.	Quanto à tributação de materiais e insumos fornecidos junto com os serviços a serem prestados, a alegação da representante é no sentido de que a contratada teria que custear os tributos sem posterior reembolso pela entidade contratante.
12.	Ocorre que, consoante constatado pela Selog, os valores referentes aos tributos compõem os preços ofertados pelas licitantes. Corrobora a constatação o fato de que na minuta do contrato consta declaração a ser feita pela contratada de que "nos preços propostos encontram-se incluídos todos os tributos diretos e indiretos, encargos sociais e quaisquer outros ônus que porventura possam recair sobre o objeto da presente licitação".
13.	Igualmente improcedente a representação neste particular.
14.	No que se refere ao possível desvio de funções dos postos de artífice e de gari, a controvérsia repousa na previsão editalícia de que o artífice executará serviços de manutenção preventiva e corretiva de rede elétrica, hidráulica, hidrossanitária e, por sua vez, o gari será incumbido de, entre outros serviços, rastelar as áreas verdes e podas de grama, o que estaria em desacordo com a NBR 5626:1998 (Instalação predial de água fria) , a NBR 5410:2003 (Instalações elétricas de baixa tensão) e o Código Brasileiro de Ocupações.
15.	Apesar de o Código Brasileiro de Ocupações não contemplar todos os matizes do artífice, conforme bem destacado pela unidade técnica, o termo é "comumente utilizado para se designar o profissional responsável por pequenos reparos no âmbito dos serviços de manutenção predial". 
16.	Por semelhante modo, a atribuição de serviços de rastelagem de áreas verdes e de podas de grama aos postos de gari não destoam das demais tarefas executadas pelo ocupante do posto.
17.	Dessarte, improcede a representação também neste ponto.
18.	Por fim, no que toca à adoção do Sistema de Registro de Preços no presente caso, a escolha dissente do ordenamento jurídico porquanto se destina à contratação de serviços continuados não previstos no art. 3º do Decreto 7.892, de 23 de janeiro de 2013, verbis:
"Art. 3º O Sistema de Registro de Preços poderá ser adotado nas seguintes hipóteses:
I - quando, pelas características do bem ou serviço, houver necessidade de contratações frequentes;
II - quando for conveniente a aquisição de bens com previsão de entregas parceladas ou contratação de serviços remunerados por unidade de medida ou em regime de tarefa;
III - quando for conveniente a aquisição de bens ou a contratação de serviços para atendimento a mais de um órgão ou entidade, ou a programas de governo; ou
IV - quando, pela natureza do objeto, não for possível definir previamente o quantitativo a ser demandado pela Administração."
19.	Procedente, portanto, a representação neste aspecto.
20.	Não obstante, considerando a inexistência de risco para Ceasaminas na hipótese de a contratação ser levada a cabo, a falha identificada deve ser objeto tão somente de determinação no sentido de não permitir adesões à ata, mesmo não havendo previsão no edital de que seja permitida a adesão.
21.	A conduta proposta pela unidade técnica amolda-se ao que decidiu o TCU no Acórdão 1604/2017-TCU-Plenário, relator Ministro Vital do Rêgo, por meio do qual o Colegiado manteve a execução de contrato firmado em SRP não enquadrado no art. 3º do Decreto 7.892/2013, mas determinou à unidade jurisdicionada abster-se de autorizar adesões à ata de registro de preços:
Acórdão os Ministros do TCU em:
"9.2. determinar à Prefeitura Municipal de Natal/RN que:
9.2.1. se abstenha de praticar quaisquer atos tendentes a novas contratações da empresa JMT Serviços de Locação de Mão de Obra Ltda., vencedora dos lotes licitados, bem como de autorizar adesões à ata de registro de preços por outros entes públicos, preservada tão somente a execução do Contrato 182/2016;"
22.	Correto, portanto, o encaminhamento proposto pela Selog.
23.	Ademais, a Ceasaminas será informada da falha constatada e deverá, em 15 dias, informar as medidas por ela adotas para dar cumprimento à presente deliberação.
24.	Quanto à cautelar pleiteada, dado o exame de mérito, a medida há de ser indeferida.
25.	Ante o exposto, acolho as propostas da unidade instrutiva, cujos fundamentos integram as presentes razões de decidir, e Voto no sentido de que seja adotado o Acórdão que ora submeto a este Plenário.
TCU, Sala das Sessões Ministro Luciano Brandão Alves de Souza, em 14 de abril de 2021.
RAIMUNDO CARREIRO 
Relator